【裁判字號】    95,易,1274
【裁判日期】    950802
【裁判案由】    詐欺
【裁判全文】
臺灣臺中地方法院刑事判決              95年度易字第1274號
公  訴  人  臺灣臺中地方法院檢察署檢察官
被      告  乙○○
                    弄6號
上列被告因詐欺案件，經檢察官提起公訴（95年度偵字第4683號
），本院判決如下：
    主    文
乙○○幫助意圖為自己不法之所有，以詐術使人將本人之物交付
，累犯，處有期徒刑肆月，如易科罰金以銀元參佰元即新臺幣玖
佰元折算壹日。
    犯罪事實
一、乙○○（前於民國八十九年及九十年間，均因施用毒品案件
    ，經本院分別判處應執行有期徒刑十一月確定及有期徒刑八
    月確定，二案接續執行，甫於九十三年七月一日假釋期滿執
    行完畢）與丙○○（未據起訴）於九十四年十一月間係男女
    朋友關係。緣丙○○因積欠成年友人款項並經該友人於九十
    四年十一月八日，在臺中縣大里市某路邊詢問丙○○有無帳
    戶可出賣等語，當時亦在場之乙○○乃叫丙○○詢問該友人
    蒐購價格，經該友人表示一個帳戶資料代價為新臺幣（下同
    ）五千元後，乙○○與丙○○均可預見渠等將乙○○之金融
    機構帳戶存摺及提款卡等資料出售予姓名不詳之成年友人（
    下稱對方）後，對方將可能藉由蒐集所得之金融機構帳戶存
    摺、提款卡等資料，遂行其詐欺取財犯罪之目的，而其發生
    並不違背自己本意之情況下，基於幫助他人犯詐欺取財罪之
    不確定故意，與對方約定由乙○○將其如附表所示之郵局帳
    戶資料交予對方使用，扣抵丙○○積欠該友人之欠款五千元
    。旋乙○○即在丙○○陪同下，於同日即九十四年十一月八
    日一起依對方指示至郵局，由乙○○就如附表所示帳戶辦妥
    語音轉帳後，隨即於同日，在臺中縣大里市○○路之「興隆
    超市」門口前，由乙○○將如附表所示帳戶之存摺、提款卡
    、印鑑章及提款卡密碼等資料交予丙○○，並由丙○○於同
    地轉交予對方供對方使用。另一方面對方與其所屬之共同詐
    欺成員之成年人 (自稱係「香港寶信國際公司員工『張秀如
    』」)早基於意圖為自己不法所有之共同犯意聯絡，先於九
    十四年十月初某日撥打電話向甲○○佯稱：伊係做問卷調查
    ，請問甲○○對於開發國際旅遊有何感想，九十四年十月十
    七日有辦問卷調查抽獎活動等語，嗣於同年月十八日對方又
    打電話向甲○○騙稱甲○○中獎了等語，並要求甲○○提供
    身分證、出生年月日及郵局帳號，嗣又於同年十一月十一日
    十一時許，再打電話對甲○○詐稱獎金不能核銷，請甲○○
    一定要辦理才能核銷等語，致使甲○○不知有詐，陷於錯誤
    ，依對方指示，於九十四年十一月十四日十三時四十五分許
    ，至郵局匯款五萬二千七百四十元至如附表所示乙○○開設
    之郵局帳戶內，旋遭對方提領。嗣因甲○○察覺有異，始知
    受騙並報警處理，而為警循線查悉上情。
二、案經臺中縣警察局霧峰分局報告臺灣臺中地方法院檢察署檢
    察官偵查起訴。
    理    由
一、訊據被告乙○○對於上揭犯罪事實坦承不諱，核與證人丙○○於審理中結證情節相符，並經被害人甲○○於警詢中指述
    受騙情節甚詳，復有郵政國內匯款執據、如附表所示郵局帳
    戶交易明細、開戶資料、使用語音服務申請書等件在卷可稽
    。且按刑法上之故意，分直接故意（確定故意）與間接故意
    （不確定故意），「行為人對於構成犯罪之事實，明知並有
    意使其發生者」為直接故意，「行為人對於構成犯罪之事實
    ，預見其發生而其發生並不違背其本意者」為間接故意，而
    刑法上之幫助犯，係指以幫助之意思，對於正犯資以助力，
    而未參與實施犯罪之行為者而言，再郵政儲金或銀行帳戶可
    供款項之存匯、提領，一般人均可輕易申請開設，並無任何
    資格條件之限制，如非有犯罪等不法目的或為掩飾自己真實
    身分，依常情並無捨棄自己申設帳戶而迂迴向他人洽借、收
    購帳戶使用之理，且近來以佯稱中獎等各種不實理由，要求
    被害人匯款之詐欺取財犯罪層出不窮，該等犯罪，多數均係
    利用人頭帳戶作為匯、提款使用，迭經媒體廣為披載，被告
    與丙○○於行為時分別係年滿二十三歲及二十四歲智識成熟
    之成年人，對此應知之甚詳，竟以五千元代價一同將上揭帳
    戶出售提供予對方使用，被告與丙○○於交付之初，均應可
    預見對方將藉以作為詐欺取財等不法用途，否則何須以人頭
    帳戶資為掩護，渠二人均有幫助對方及所屬成員共同犯詐欺
    取財罪之不確定故意甚明。綜上所述，被告自白與事實相符
    ，堪可採信。本案事證已臻明確，被告犯行應堪認定。
二、查上開成年人等共同基於為自己不法所有之犯意聯絡，以上
    開方式為詐術，使被害人甲○○陷於錯誤，將本人之財物交
    付，是該成年人等所為，應係共同犯刑法第三百三十九條第
    一項之詐欺取財罪。被告乙○○基於幫助詐欺取財之不確定
    故意，提供前揭存摺、提款卡、印鑑章及密碼，供前揭成年
    人等作為犯詐欺取財之用，及該成年人等確有向甲○○詐欺
    取財得逞等節，業如前述，且本案經查並無積極證據足證該
    成年人等係以犯詐欺取財罪為常業，則核被告所為，係犯修
    正前刑法第三十條第一項、第三百三十九條第一項之幫助詐
    欺取財罪。被告幫助上開成年人等犯詐欺取財罪，係屬從犯
    ，茲衡諸其犯罪情節，並按正犯之刑減輕之。查，被告前於
    八十九年及九十年間，均因施用毒品案件，經本院分別判處
    應執行有期徒刑十一月確定及有期徒刑八月確定，二案接續
    執行，甫於九十三年七月一日假釋期滿執行完畢，有臺灣高
    等法院被告前案紀錄表及臺灣臺中地方法院檢察署刑案資料
    查註紀錄表各一份在卷可按，其於受有期徒刑執行完畢後五
    年以內再犯本案有期徒刑以上之罪，為累犯，應依修正前刑
    法第四十七條規定 (有關新舊法比較適用部分詳後述)，加
    重其刑，並依法先加後減。爰審酌被告有施用毒品前科之素
    行，其犯罪之動機、目的、手段、其行為時係年滿二十三歲
    之成年女子，竟為幫助當時男友丙○○抵償五千元欠款而提
    供帳戶供他人作為詐欺取財工具，增加犯罪偵查機關查察犯
    罪困難、本案被害人甲○○因受騙而匯款至被告帳戶之金額
    為五萬二千七百四十元，及被告犯罪後於警詢、本院歷次準
    備程序中，為圖卸罪責先後謊稱帳戶遺失、帳戶係借予丙○○供丙○○友人匯款予丙○○云云，於審理中初猶飾詞否認
    犯行，待至證人丙○○於審理中證陳上揭事實經過後，被告
    始亦直承犯行暨被告迄未賠償被害人甲○○所受損失以與甲○○達成和解等一切情狀，量處如主文所示之刑，並依修正
    前刑法第四十一條第一項前段、修正前罰金罰鍰提高標準條
    例第二條、現行法規所定貨幣單位折算新臺幣條例第二條之
    規定，諭知易科罰金之折算標準 (有關新舊法比較適用部分
    詳後述)。
三、查，被告行為後，刑法第二條、第三十條、第四十一條、第
    四十七條，均於九十四年二月二日修正公布，並自九十五年
    七月一日起施行，且 (一)修正後刑法第二條第一項規定，
    已將新舊法律適用之「從新從輕」原則，改採「從舊從輕」
    原則，而此規定僅係規範行為後法律變更所生新舊法律比較
    適用之準據法，並非實體刑罰法律，自不生行為後法律變更
    之比較適用之問題，應逕行適用新法第二條第一項之規定，
    為「從舊從輕」之比較。(二)修正前刑法第三十條：「幫助
    他人犯罪者，為從犯。雖他人不知幫助之情者，亦同。從犯
    之處罰，得按正犯之刑減輕之。」，與修正後同條規定：「
    幫助他人實行犯罪行為者，為幫助犯。雖他人不知幫助之情
    者，亦同。幫助犯之處罰，得按正犯之刑減輕之。」之規定
    ，二者在用語上固有不同，惟其修法理由乃在舊法規定體例
    在解釋上滋生爭議，且「從犯」用語，常有不同解讀，爰予
    修正以杜爭議，並明示幫助犯之成立，亦以被幫助者著手犯
    罪之實行，且具備違法性為必要，此觀諸立法理由說明即明
    ，是此部分修正應無有利、不利於被告之問題，依修正後刑
    法第二條第一項前段規定，應適用行為時即修正前刑法第三
    十條規定。(三)被告行為後，罰金罰鍰提高標準條例第二條
    業已刪除，而刑法第四十一條第一項前段關於易科罰金之折
    算標準已由舊法之銀元一百元、二百元、三百元修正為新臺
    幣（下同）一千元、二千元、三千元，因屬科刑規範事項之
    變更，其折算標準為裁判時所應諭知，自有就新舊法規定比
    較之必要，經比較新舊法結果，以被告行為時之舊法較為有
    利於被告，是依修正後刑法第二條第一項前段之規定，本件
    應適用被告行為時之舊法即依修正前刑法第四十一條第一項
    前段、修正前罰金罰鍰提高標準條例第二條、現行法規所定
    貨幣單位折算新臺幣標準第二條之規定，諭知以銀元三百元
    即新臺幣九百元折算一日為易科罰金之折算標準。(四)修正
    後刑法第四十七條第一項規定：「受徒刑之執行完畢，或一
    部之執行而赦免後，五年以內故意再犯有期徒刑以上之罪者
    ，為累犯，加重本刑至二分之一。」，修正後刑法第四十九
    條規定「累犯之規定，於前所犯罪在外國法院受裁判者，不
    適用之。」，與修正前刑法第四十七條規定「受有期徒刑之
    執行完畢，或受無期徒刑或有期徒刑一部之執行而赦免後，
    五年以內再犯有期徒刑以上之罪者，為累犯，加重本刑至二
    分之一。」，修正前刑法第四十九條規定「累犯之規定，於
    前所犯罪依軍法或於外國法院受裁判者，不適用之。」不同
    。且修正後刑法關於累犯之規定，其五年以內再犯之罪以故
    意犯為限，始應論以累犯，惟如前案係依軍法審判者，亦應
    論以累犯。修正前刑法關於累犯之規定，其五年以內再犯之
    罪以有期徒刑以上之罪（不分故意犯或過失犯），均應論以
    累犯，惟如前案係依軍法審判者，則不應論以累犯。且新舊
    法比較，應綜其全部之結果，而為比較，本案被告不論依新
    舊法規定，均應論以累犯，比較新舊法結果，並無有利或不
    利之情形，故依刑法第二條第一項前段規定，本案關於被告
    是否構成累犯之適用，自應適用行為時之法律即修正前刑法
    第四十七條規定。（五）又被告行為後，刑法第三十三條第
    五款亦於九十四年二月二日修正公布，並自九十五年七月一
    日起施行；修正後刑法第三十三條第五款規定「罰金：新臺
    幣一千元以上，以百元計算之」，與修正前刑法第三十三條
    第五款規定「罰金：一元以上」不同。比較新舊法結果，以
    舊法較有利於被告，故依刑法第二條第一項前段規定，本案
    關於刑法第三百三十九條第一項之法定刑罰金部分，自應適
    用行為時之法律即修正前刑法第三十三條第五款規定決定其
    罰金部分之法定刑。而關於刑法第三百三十九條第一項法定
    刑為罰金之提高標準之新舊法適用問題，因被告行為後，刑
    法施行法第一條之一於九十五年六月十四日修正公布增訂。
    修正增訂之刑法施行法第一條之一規定：「中華民國九十四
    年一月七日刑法修正施行後（按指九十五年七月一日），刑
    法分則編所定罰金之貨幣單位為新臺幣。九十四年一月七日
    刑法修正時，刑法分則編未修正之條文定有罰金者，自九十
    四年一月七日刑法修正施行後，就其所定數額提高為三十倍
    。但七十二年六月二十六日到九十四年一月七日新增或修正
    之條文，就其所定數額提高為三倍」。本件被告所犯幫助刑
    法第三百三十九條第一項詐欺取財罪之法定刑有罰金刑（銀
    元一千元以下），且為刑法分則編未修正之條文而定有罰金
    刑者；於刑法施行法第一條之一修正增訂前，其貨幣單位為
    銀元，罰金刑之提高標準應適用罰金罰鍰提高標準條例第一
    條之規定「依法律應處罰金、罰鍰者，就其原定數額得提高
    為二倍至十倍」，而再依現行法規所定貨幣單位折算新臺幣
    條例第二條規定：「現行法規所定金額之貨幣單位為圓、銀
    元或元者，以新臺幣元之三倍折算之」。如換算為新臺幣，
    則刑法第三百三十九條第一項法定刑罰金刑部分，應為罰金
    新臺幣三萬元以下（一千元乘十乘三）。如適用刑法施行法
    第一條之一規定提高三十倍，亦為新臺幣三萬元以下（一千
    元乘三十）。是其關於法定刑為罰金部分之提高標準，新舊
    法均無不利之情形，故依刑法第二條第一項前段規定，本案
    關於刑法第三百三十九條第一項之法定刑罰金提高標準部分
    ，自應適用行為時之法律即罰金罰鍰提高標準條例第一條及
    現行法規所定貨幣單位折算新臺幣條例第二條。（六）綜合
    上述比較結果，本件修正後規定並未較有利於被告，依修正
    後刑法第二條第一項規定，應適用修正前規定。
據上論斷，應依刑事訴訟法第二百九十九條第一項前段，刑法第
二條第一項、修正前刑法第三十條第一項、第二項、第三百三十
九條第一項、第四十七條、第四十一條第一項前段，罰金罰鍰提
高標準條例第一條前段、修正前罰金罰鍰提高標準條例第二條，
現行法規所定貨幣單位折算新臺幣條例第二條，判決如主文。
中    華    民    國    95    年    8     月    2     日
                    臺灣臺中地方法院刑事第十庭
                        審判長法  官  郭  瑞  祥
                              法  官  黃  炫  中
                              法  官  江  奇  峰
上正本證明與原本無異。
如不服本判決，應於判決送達後十日內向本院提出上訴狀，上訴
於臺灣高等法院臺中分院 (須附繕本)。
                              書記官  陳  美  年
中    華    民    國    95    年    8     月    2     日
附錄本案論罪法條全文：
刑法第三百三十九條第一項：
意圖為自己或第三人不法之所有，以詐術使人將本人或第三人之
物交付者，處五年以下有期徒刑、拘役或科或併科一千元以下罰
金。
附表
┌─────┬───────┬─────────────┐
│戶名      │金融機構名稱  │帳號                      │
├─────┼───────┼─────────────┤
│乙○○    │臺中縣大里市大│局號：0000000             │
│          │新郵局        │帳號：0000000             │
└─────┴───────┴─────────────┘


司法院資訊處製作；財團法人民間司法改革基金會備份。
